臺灣高等法院臺中分院民事判決　九十三年度重訴字第四七號
　　　原　　　告　經濟部水利署第三河川局
　　　法定代理人　戊○○
　　　訴訟代理人　朱坤棋律師
　　　被　　　告　丁○○
　　　被　　　告　丙○○
　　　被　　　告　甲○○
　　　被　　　告　乙○○
　　　訴訟代理人　耿淑穎律師
右當事人間因請求侵權行為損害賠償事件，原告提起刑事附帶民事訴訟，經本院刑事
庭裁定移送前來（九十三年附民字第二五一號），本院於民國九十四年四月二十六日
言詞辯論終結，判決如下︰
　    主 　   文
被告丁○○應給付原告新臺幣參佰貳拾萬零貳仟肆佰肆拾柒元，及自民國九十三年十
月八日起至清償日止，按年息百分之五計算之利息。
原告其餘之訴駁回。
訴訟費用由被告丁○○負擔。
本判決第一項於原告以新臺幣壹佰零陸萬柒仟肆佰捌拾貳元為被告丁○○供擔保後，
得假執行。但被告丁○○如於執行標的物拍定、變賣前，以新臺幣參佰貳拾萬零貳仟
肆佰肆拾柒元，為原告預供擔保，得免為假執行。
原告其餘假執行之聲請駁回。
　    事實及理由
壹、程序方面：
    按訴狀送達後，原告不得將原訴變更或追加他訴，但擴張或減縮應受判決事項之
    聲明者，不在此限；民事訴訟法第二百五十五條第一項第三款定有明文。本件原
    告起訴時原聲明：被告應連帶給付原告新台幣（下同）七百七十六萬三千七百元
    ，及自民國（下同）九十年十一月十九日起至清償日止，按週年利率百分之五計
    算之利息。嗣減縮應受判決事項之聲明為：（一）被告丁○○應給付原告三百零
    三萬七千零七十二元，及起訴狀繕本送達翌日起至清償日止，按週年利率百分之
    五計算之利息。（二）被告丁○○、乙○○、甲○○、丙○○應共同給付原告一
    十六萬五千三百七十五元，及自起訴狀繕本送達翌日起至清償日止，按週年利率
    百分之五計算之利息。核屬減縮應受判決事項之聲明，依前揭說明，應予准許。
貳、實體方面：
一、原告起訴主張：被告丁○○自九十年五月二十一日前某日起，陸續僱用不詳姓名
　　之第三人駕駛挖土機及砂石車等機具，連續在原告所管理之苗栗縣卓蘭鎮老庄溪
　　口附近之大安溪左岸河川公地盜採土石多次。嗣又自九十年十一月十七日起，僱
　　用知情之被告乙○○、甲○○、丙○○及數名不詳姓名之第三人，分別駕駛挖土
　　機及砂石車連續在上揭地點盜採砂石多次，至九十年十一月十八日經警查獲時，
　　被告盜採砂石之面積為七千三百九十四平方公尺，深度為三．五公尺，其盜採砂
　　石數量多達二萬五千八百七十九立方公尺（7394×3.5=25879） ；惟原告同意本
　　件採取砂石之深度，依二．七五公尺計算，則採取砂石數量應為二萬零三百三十
　　三立方公尺（7394×2.75=20333）。又被告乙○○、甲○○、丙○○係自九十年
　　十一月十七日起受雇在上開地點盜採砂石，由乙○○駕駛挖土機挖取砂石至甲○
　　○、丙○○所分別駕駛之砂石車上運離現場，至九十年十一月十八日十五時三十
　　分許經警查獲時，至少已盜採砂石一．五日，而佐以當時每台砂石車每日可載運
　　砂石二十五車次，且當時砂石車實際載運數量應為十四立方公尺等情，則被告乙
　　○○、甲○○、丙○○自九十年十一月十七日起至九十年十一月十八日十五時三
　　十分許經警查獲止，所盜採之砂石數量合計為一○五○立方公尺（25×14×2×1
　　.5=1050） 。末因被告等盜採系爭砂石時之砂石原料價格應介於每立方公尺一○
　　○至二一五元間，則取其中間數即每立方公尺一五七．五元作為計算本件被告盜
　　採砂石所獲利益之標準應屬客觀，從而被告等自九十年十一月十七日起至九十年
　　十一月十八日十五時三十分許經警查獲止共同盜採砂石所獲之不當利益應為十六
　　萬五千三百七十五元（1050×157.5=165375），應由被告丁○○、乙○○、甲○
　　○、丙○○共同返還原告。至於被告丁○○於九十年十一月十七日之前因盜採砂
　　石所之不當利益應為三百零三萬七千零七十二元〔（00000-0000）×157.5＝000
　　0000〕，爰提起本件附帶民事訴訟，依民法第一百九十七條第二項之規定，請求
　　被告返還其所受之不當利益。並聲明：（一）被告丁○○應給付原告三百零三萬
　　七千零七十二元，及起訴狀繕本送達翌日起至清償日止，按週年利率百分之五計
　　算之利息。（二）被告丁○○、乙○○、甲○○、丙○○應共同給付原告一十六
　　萬五千三百七十五元，及自起訴狀繕本送達翌日起至清償日止，按週年利率百分
　　之五計算之利息。（三）訴訟費用由被告負擔。（四）原告願供擔保，請准宣告
　　假執行。
二、被告則為如下之抗辯：
（一）按附帶民事訴訟之範圍，應以犯罪行為所構成之侵權行為為限；本件原告提起
      附帶民事訴訟，係主張被告等人盜採砂石云云，此為侵權行為損害賠償；惟已
      罹於時效；而原告除主張侵權行為損害賠償外，一併將民法第一百九十七條不
      當得利同列為訴訟標的起訴，係起訴不合程式，應依民事訴訟法第二百四十九
      條第一項之規定，以裁定駁回之。
（二）本案之爭點在於被告丙○○等三人究在清理河道或在盜採砂石；要判定實情，
      最簡單方式，即是從卡車司機即被告丙○○，於被查獲時，該卡車上所載運者
      究竟是清理河道之廢土或是盜採砂石來判斷。被告丙○○所駕駛之卡車於被查
      獲後，同日即依警員指示將卡車上所載之廢土卸下，卸下過程有連續拍照，從
      照片上看，該卡車所卸下者為廢土，車上殘留有石頭。証人即刑案之承辦警員
      鄧嘉鎮、原告之員工己○○、鑑定証人劉家智等三人，於刑事案件審理中亦一
      致認定被告丙○○於被查獲時，卡車上所載運者為山上沖刷下來之黃土而非可
      賣錢之砂石；刑事判決誤認天然級配即是砂石，因此認定被告丙○○所載運者
      為砂石，而判處被告四人盜採砂石罪行，認事用法即有違誤。警員蔡文欽於刑
      案之証詞稱：「警方人員於九十年十一月十八日到達現場查獲時，即見約有六
      、七名男子向附近草叢逃逸」等情，可証與被告等工作現場距離約二百公尺處
      ，確有他人在盜採砂石，該等人於警方到場時即逃匿無蹤，警方乃錯將仍在盜
      採現場附近約二百公尺處清理河道之丙○○、甲○○二人視為盜採砂石罪之被
      告偵辦，實屬冤曲。被告乙○○等清理河道現場正好在麒麟公司辦公室附近，
      與盜採砂石現場相距起碼有二百公尺以上。案發當日，乙○○本在清理河道之
      現場，但於警員到場時，被告乙○○已離開清理河道現場，回到麒麟公司，而
      麒麟公司距被告等清理河道現場咫尺，故乙○○於警訊時說案發時其在現場，
      亦屬正確。而警員到達盜採砂石現場時，乙○○確實不在盜採砂石現場，此經
      警員鄧嘉鎮於刑案証述屬實，可証盜採砂石現場之怪手確非被告乙○○所駕駛
      。証人范揚沐向苗栗縣府承攬老庄溪上游河道疏濬工程後，將該工程委由麒麟
      公司次承攬，業據証人范揚沐於刑案一審証述屬實，可証被告丙○○等供述稱
      依老闆丁○○指示清理河道一事，確為實情。至於案發時，被告丙○○等三人
      雖在清理老庄溪下游河道，惟按此係被告丁○○考量，若不連下游河道一併清
      理，恐颱風來臨時，溪水暴漲，會淹到廠房，故乃連下游一併清理等情，亦據
      被告丁○○供述在卷，並有刑案一審卷附老庄溪氾濫時之照片數幀可証。以上
      再再足証被告丙○○等三人於案發時確在清理河道，非盜採砂石，自不得因被
      告清理河道之地點與盜採現場相距僅二百公尺，即認被告等涉有盜採砂石罪嫌
      。
（三）被告丙○○、甲○○、乙○○三人係受僱於被告丁○○。衡情，一般盜採砂石
      ，受利者均為老闆，老闆給付受僱人僅工資而已，不可能將販售砂石之利潤分
      給受僱人，被告丙○○等三人，至多是領到工資，而工資本是工作所得，工資
      不論有無盜採，被告丁○○均應給付予被告丙○○等三人，既是被告丁○○依
      法應給付者，被告丙○○等三人領工資則為有法律上原因，而非無法律上原因
      而受利益。故原告依不當得利之法律關係起訴請求被告丙○○等三人連帶給付
      如訴之聲明款項，即屬無據。再依刑案確定判決所載，被告丁○○盜採時間為
      九十年五月間某日起至九十年十一月十八日止；其餘三名被告丙○○等，盜採
      之時間為九十年十一月十七日起至翌日止即同年月十八日十五時三十分許止，
      二者時間起迄不同，且差距頗大。退步言之，縱如原告主張，被告等四人係受
      有不當得利，則被告丙○○等三人所受之利益僅有二日之盜採砂石量，顯與被
　　　告丁○○不相等，被告丁○○所生之危害，不應由另三位被告共同負責。本事
　　　件在計算被告丙○○等三人所受之不當得利時，應計算出該三名被告在案發之
　　　前後二日，究係盜採多少砂石，因而各受有多少不當得利，始符公平原則。
（四）答辯聲明：（一）原告之訴駁回；（二）訴訟費用由原告負擔；（三）若受不
      利判決，願供擔保，請准宣告免予假執行。
三、按因犯罪而受損害之人，為請求回復其損害，得於刑事訴訟程序附帶提起民事訴
    訟，為刑事訴訟法第四百八十七條所明定；而不當得利係以無法律上之原因而受
    利益，致他人受損害，為成立要件；如受損害之人之受損害，係由於受益人犯罪
    所致，則受損害之人提起附帶民事訴訟，請求返還不當得利，以回復其損害，自
    非法所不許；最高法院七十四年台抗字第二八六號裁定參照。本件原告提起附帶
    民事訴訟主張被告丁○○陸續僱用知情之被告丙○○、甲○○、乙○○三人及其
    他姓名年籍不詳成年人數名，駕駛挖土機及砂石車等機具，共同連續在苗栗縣卓
    蘭鎮老庄溪口附近，原告所管轄之大安溪左岸未登錄河川公地盜採土石多次，被
    告等盜採砂石之犯行，並經刑事判決有罪在案；除基於侵權行為之法律關係，請
    求被告等賠償損害外，並再依民法第一百九十七條第二項，基於不當得利之請求
    權而為主張等語。因被告等盜採砂石之行為，除構成侵權行為外，並因其盜採砂
    石之犯罪行為受有利益，致原告受有損害；則揆諸上開說明，原告於提起本件附
    帶民事訴訟中，併依民法第一百九十七條第二項，基於不當得利之請求權而為主
    張，自應准許。又因於訴訟進行中，被告為時效之抗辯後，原告撤回侵權行為損
    害賠償請求權；僅基於不當得利之請求權而為主張；合先敘明。
四、本件經兩造協議如下：
一、本件如應由被告負不當得利之責任時，同意不當得利計算方式如下：
（一）關於挖取砂石的範圍面積為七千三百九十四平方公尺，深度為二．七五公尺。
（二）關於挖採當時原料的價格為每立方公尺一五七．五元。
二、若被告丙○○、甲○○、乙○○應負不當得利的責任時，對原告「計算方式」被
    告丙○○、甲○○、邱明應共同給付原告十六萬五千三百七十五元部分沒有意見
    。
五、原告主張：被告丁○○自九十年五月二十一日前某日起，陸續僱用不詳姓名之第
    三人駕駛挖土機及砂石車等機具，連續在原告所管理之苗栗縣卓蘭鎮老庄溪口附
    近之大安溪左岸河川公地盜採土石多次。嗣又自九十年十一月十七日起，僱用知
    情之被告乙○○、甲○○、丙○○及數名不詳姓名之第三人，分別駕駛挖土機及
    砂石車連續在上揭地點盜採砂石多次，至九十年十一月十八日經警查獲時，被告
    盜採砂石之面積為七千三百九十四平方公尺，深度為三．五公尺，其盜採砂石數
    量多達二萬五千八百七十九立方公尺（7394×3.5=25879）等語；被告則以：案
    發時被告乙○○並不在盜採現場，業經警員鄧嘉鎮証述屬實，且麒麟公司有二部
    日立牌挖土機，亦據証人王志芳結証屬實，其証詞與被告丁○○供述情節相符，
    自堪採信，可証案發時在麒麟公司確存有另一部日立牌挖土機，故被告乙○○供
    述，案發現場停留之日立牌挖土機非其所駕駛，是值採信。再被告丙○○於案發
    時，其所駕駛之卡車上所卸下者為深黃廢土，並非天然級配，有警方提出之前開
    現場照片四幀可証，並經警員鄧嘉鎮及原告員工己○○、鑑定證人劉家智一致證
    述屬實，而老庄溪阻塞確有清理河道一事，亦據証人范揚沐於刑案一審時証述在
    卷，並有老庄溪氾濫之照片數幀可佐，以上再再足証被告丙○○等三人於案發時
    確在清理河道，非盜採砂石，自不得因被告清理河道之地點與盜採現場相距僅二
    百公尺，即認被告等涉有盜採砂石罪嫌等語抗辯。是本件爭點首為被告等究竟有
    無原告所主張盜採砂石之犯罪？經查：
（一）原告主張：被告丁○○係設在苗栗縣苑裡鎮○○里○鄰○○路八一號「麒麟砂
      石企業有限公司」（下稱麒麟公司）之負責人，自九十年五月間起之某日，陸
      續僱用知情姓名年籍不詳成年人數名，駕駛挖土機及砂石車等機具，在苗栗縣
      卓蘭鎮老庄溪口附近之大安溪左岸未登錄河川公地盜採土石多次，並於九十年
      十一月十七日起，僱用知情之被告丙○○、甲○○、乙○○三人及另位姓名年
      籍不詳成年人駕駛挖土機、砂石車，在上開地點盜採土石多次。嗣於九十年十
      一月十八日十五時三十分許，為警當場查獲被告乙○○駕駛一輛日立四五○型
      挖土機，被告丙○○駕駛車牌號碼ＧＡ─０四六號之砂石車，被告甲○○駕駛
      另部未懸掛車牌砂石車，共同在上開地點盜採土石，且當場扣得挖土機二輛（
      一輛為日立四五○型挖土機、另輛為小松四○○型挖土機）、砂石車六輛（其
      中二輛，車牌號碼為ＧＡ─０四六號、ＧＹ─二七二號，另四輛則未懸掛車牌
      ，上開機具嗣均已發還，由被告丁○○領回）。警方於查獲後，旋即於當日會
      同原告人員進行測量，認盜採土石數量約一萬七千五百立方公尺（以盜採現場
      目測長約一百公尺，寬約五十公尺，高層約三點五公尺計算）。嗣經臺灣苗栗
      地方法院檢察署檢察官再於九十一年一月十七日會同苗栗縣大湖地政事務所地
      政人員及第三河川局人員到場測量，發現遭盜採確實面積達七千三百九十四平
      方公尺。案經臺灣苗栗地方法院檢察署檢察官偵查起訴，先後經台灣苗栗地方
      法院及本院刑事庭認定被告等確有盜採砂石之犯行，並經本院刑事庭分別判處
      被告丁○○有期徒刑一年六月，被告丙○○、甲○○、乙○○各有期徒刑六月
      確定在案等情，此有本院九十三年度上易字第七七九號刑事判決附卷可稽；自
      堪信為實在。
（二）被告等雖以前揭情詞抗辯；惟查，被告等前揭抗辯，業據其等於被訴竊盜之刑
      事案件中辯解，並經本院於上開刑事判決理由中逐一詳為論斷，認難採信；而
      認定被告等確有盜採砂石之犯行，此有本院上開刑事判決可證；且經本院調取
      上開刑事卷審閱無訛。是被告等仍執前揭情詞，抗辯其等未盜採砂石云云，自
      不足採。
六、按無法律上之原因而受利益，致他人受損害者，應返還其利益，民法第一百七十
    九條定有明文。本件被告丁○○僱用不詳姓名之第三人及被告丙○○、甲○○、
    乙○○三人駕駛挖土機及砂石車等機具，在原告所管理之苗栗縣卓蘭鎮老庄溪口
    附近之大安溪左岸河川公地盜採土石；則被告丁○○因其盜採砂石之犯罪行為受
    有利益，致原告受有損害；則原告於提起本件附帶民事訴訟中，併依民法第一百
    九十七條第二項，基於不當得利之請求權，請求被告丁○○應返還其利益，即屬
    有據。本件兩造協議如應由被告負不當得利之責任時，同意不當得利計算方式如
    下：（一）關於挖取砂石的範圍面積為七千三百九十四平方公尺，深度為二．七
    五公尺；（二）關於挖採當時原料的價格為每立方公尺一五七．五元；已如上述
    。則依此計算結果，被告丁○○所受不當利益計三百二十萬二千四百四十七元（
    計算方式：7394×2.75＝20333，157.5×20333＝0000000（元），元以下四捨五
    入）。則原告請求被告丁○○返還所受不當利益三百二十萬二千四百四十七元，
    即屬有據。
七、原告另主張被告乙○○、甲○○、丙○○係自九十年十一月十七日起受雇在上開
    地點盜採砂石，至九十年十一月十八日十五時三十分許經警查獲時，至少已盜採
    砂石一．五日，而佐以當時每台砂石車每日可載運砂石二十五車次，每台砂石車
    實際載運數量為十四立方公尺，則被告乙○○、甲○○、丙○○所盜採之砂石數
    量合計為一○五○立方公尺，以每立方公尺一五七．五元計算，被告丙○○、甲
    ○○、乙○○三人共同盜採砂石所獲之不當利益應為十六萬五千三百七十五元，
    並應由被告丙○○、甲○○、乙○○三人與被告丁○○共同返還原告等語。被告
    丙○○、甲○○、乙○○三人則抗辯其等受僱被告丁○○，僅領取工資，並未自
    被告丁○○處受有何砂石利益等語。查，被告丙○○、甲○○、乙○○三人係受
    僱於被告丁○○；衡情，一般盜採砂石，受利者均為僱用人，受僱人僅領取工資
    而已；而被告丙○○、甲○○、乙○○三人自被告丁○○處領取工資，係基於其
    等與被告丁○○間之僱傭契約；此外，原告復未能提出任何證據證明被告丙○○
    、甲○○、乙○○三人自被告丁○○處受有何盜採砂石之不當利益；則原告依不
    當得利之法律關係，請求被告丙○○等三人應與被告丁○○共同給付十六萬五千
    三百七十五元，難認有據，自不應准許。
八、綜上所述，原告主張被告丁○○在原告所管理之苗栗縣卓蘭鎮老庄溪口附近之大
    安溪左岸河川公地盜採土石受有不當利益，致原告受有損害，堪予採信。從而，
    原告基於不當得利返還請求權之法律關係，訴請被告丁○○給付三百二十萬二千
    四百四十七元及自起訴狀最後送達日之翌日即九十三年十月八日起至清償日止，
    按年息百分之五計算之利息，為有理由，應予准許。惟被告丙○○、甲○○、乙
    ○○三人並未因受僱被告丁○○駕駛挖土機及砂石車等機盜採砂石，受有何不當
    利益；則原告請求被告丙○○、甲○○、乙○○三人與被告丁○○共同給付其中
    十六萬五千三百七十五元，為無理由，應予駁回。
九、本件原告勝訴部分，原告及被告丁○○均陳明願供擔保，聲請准予宣告假執行及
    免為假執行之宣告，經核無不符，爰均酌定相當之擔保金額宣告之；原告敗訴部
    分，其假執行之聲請，失所依附，不應准許，併此敘明。
十、本件事證已甚明確，兩造其餘之攻擊防禦方法與舉證，經審酌結果，與本案判決
    結果無影響，爰不一一論述。
十一、據上結論：本件原告之訴，為一部有理由，一部無理由，依民事訴訟法第七十
      八條、第七十九條但書、第四百六十三條、第三百九十條第二項、第三百九十
      二條，判決如主文。
中　　　華　　　民　　　國　　九十四　　年　　　五　　　月　　　十　　　日
~B1民事第二庭審判長法　官　童有德
~B2　　　　　　　　法　官　蔡秉宸
~B3　　　　　　　　法　官　翁芳靜
右為正本係照原本作成。
被告丁○○得上訴。
如對本判決上訴，須於收受判決送達後二十日內向本院提出上訴書狀，其未表明上訴
理由者，應於提出上訴後二十日內向本院提出上訴理由書(須按他造人數附具繕本)。
上訴時應提出委任律師為訴訟代理人之委任狀。具有民事訴訟法第四百六十六條之一
第一項但書或第二項之情形為訴訟代理人者，另應附具律師及格證書及釋明委任人與
受任人有該條項所定關係之釋明文書影本。
~B 　 　　　　　　書記官　陳麗玉
中　　　華　　　民　　　國　　九十四　　年　　　五　　　月　　 十一　　 日
                                                                        Ｈ
